【裁判字號】    96,上,144
【裁判日期】    970201
【裁判案由】    協同辦理合夥清算
【裁判全文】
臺灣高等法院臺南分院民事判決  96年度上字第144號
上  訴  人
即  原  告  乙○○
訴訟代理人  張巧妍  律師
上  訴  人
即  被  告  甲○○
訴訟代理人  黃曜春  律師
上列當事人間請求協同辦理合夥清算事件，兩造對於中華民國96
年5月29日臺灣嘉義地方法院所為第一審判決（95年度訴字第143
號），各自提起上訴，本院於97年1月22日言詞辯論終結，判決
如下：
    主      文
原判決關於駁回上訴人乙○○之訴及假執行之聲請，暨命其負擔
訴訟費用部分均廢棄，發回臺灣嘉義地方法院。
上訴人甲○○之上訴駁回。
第二審訴訟費用由上訴人甲○○負擔。
    事實及理由
一、上訴人即原告乙○○主張：兩造於81年5月31日訂定工程合
    建契約書，約定伊30%、對造70%投資比例，共同在坐落嘉義
    縣民雄鄉○○段菁埔小段1130、1131地號土地上興建鋼筋混
    凝土三樓店舖住屋25棟，除地主取得外，由兩造取得其餘16
    棟房屋，工程結算利潤所得應按投資比例協議分配，其中12
    棟由兩造共同商定金額已售出，4棟未售房地，對造分得A10
    、A12及D2之7/10、伊分得A8及D2之3/10。82年12月15日兩
    造對帳時之帳簿餘額為新台幣（下同）239,268元，嗣伊再
    墊付工資、電費、紅磚並付訴外人劉文生款項等計353,517
    元，又對造於收到銀行撥付購屋貸款及購屋繳交尾款共計2,
    227萬元後，僅交付伊400萬元，是對造應給付金額為3,000,
    241元。又本件合建工程已完工，合夥目的事業已完成，應
    依法進行清算，於系爭工程合建契約之合夥關係終止後，仍
    未清算終結，為原審94年度建字第5號確定判決所認定，惟
    對造竟對伊要求合夥清算即置若罔聞藉故拖延；又合夥事業
    解散之後，兩造既未選任清算人，應由合夥人全體為清算人
    ，原審依伊請求命對造協同辦理清算合夥財產，並無不合，
    惟應於訴訟中指派會計師為計算報告後，就上訴人給付請求
    應給付合夥財產之盈餘之部分為裁判，所為駁回判決尚有未
    洽，求為判決：
    (一)上訴聲明：
    1.原判決關於駁回上訴人後開第二項之訴部分及該部分假執
      行之聲請暨訴訟費用之裁判（確定部分除外）均廢棄。
    2.被上訴人於前項清算後，應依清算結果給付上訴人新台幣
      2,681,000元，及自清算終結日起至清償日止，按年息5%
      計算之利息。
    3.前項判決，上訴人願預供擔保准予假執行
    4.第一審（除確定部分外）、第二審訴訟費用由被上訴人負
      擔。
    (二)答辯聲明：
    1.上訴駁回。
    2.訴訟費用由上訴人負擔。
二、上訴人即被告甲○○則以：對造前以87年度嘉簡字第368號
    請求給付代墊稅金事件，兩造即就合夥帳簿全部提出會算，
    旋於87年8月21日在嘉義市東區調解委員會作成調解書，就
    系爭合夥中貸款、尾款應分配款、未售房屋D2乙間作價移轉
    及傷害案件達成和解，由伊給付160萬元，合夥予以清算，
    對造在調解會內當場將各份買賣合約書撕毀丟棄，其後亦表
    明雙方合夥清算已經終結，並撤回上開民、刑事訴訟，解決
    爭議，本件系爭合夥業已清算並給付完畢，對造不得再行請
    求清算，原審判命伊應協同辦理系爭合夥財產之清算，即有
    未洽。縱認尚未清算完畢，惟合夥解散後，應先選任清算人
    ，或由合夥人全體清算，於經過清算程序，了結債務、收取
    債權、清算債務，如尚有財產或盈餘者，始得請求返還出資
    及分配利益，在合夥清算前，自不得請求合夥財產之分析，
    本件若如對造主張系爭合夥關係終止解散尚未經清算終結，
    盈虧仍有爭議而不明確，即請求伊給付2,681,000元，自無
    理由，原審駁回其請求，尚無不合，求為判決：
    (一)上訴聲明：
    1.原判決不利於上訴人部分廢棄。
    2.上廢棄部分，被上訴人在第一審之訴駁回。
    3.第一、二審訴訟費用由被上訴人負擔。
    (二)答辯聲明：
    1.上訴駁回。
    2.第二審訴訟費用由上訴人負擔。
三、兩造不爭執事項（本院卷第83-84頁）：
    (一)兩造於81年5月31日訂定工程合建契約書，約定按上訴人
      乙○○30%、上訴人甲○○70%之投資比例，共同合資在坐
      落嘉義縣民雄鄉○○段菁埔小段1130、1131地號土地上興
      建鋼筋混凝土三樓店舖住屋25棟，約定除編號A1-A3、A5
      、B6、B7、B12、D1共9棟由地主取得外，其餘由兩造取得
      其中編號A6-A13、D2、B2、B3、B5、B8-B11共16棟，由兩
      造共同商定金額出賣，工程結算利潤所得，按投資比例協
      議分配。
    (二)合建工程已完工，兩造分得之上開16棟房地，其中12棟已
      售出，剩餘4棟房地（即A8、A10、A12及D2）則尚未出售
      ，由兩造協議分配取得上開未出售4棟房地之所有權，上
      訴人甲○○分得A10、A12及D2之7/10房地，上訴人乙○○
      分得A8及D2之3/10房地。
    (三)嘉義地院87年度核字第3702號調解書之調解內容記載：兩
      造因共有上開地號1130之28地號房地歸屬問題爭執，本件
      上訴人即被告甲○○願給付上訴人即原告乙○○160萬元
      作為土地及房屋價金（D2之3/10房地之權利部分）、工程
      及稅捐墊付款等一切費用等語。上訴人乙○○並已將D2之
      房地所有權移轉登記予上訴人甲○○。
四、按稱合夥者，為二人以上互約出資以經營共同事業之契約；
    又合夥，因合夥人全體同意解散、合夥之目的事業已完成或
    不能完成者而解散；民法第667條第1項、第692條第2、3款
    分別定有明文。
    (一)查兩造所訂系爭工程合建契約書，約定按上訴人乙○○30
      %、上訴人甲○○70%之投資比例，共同合資在坐落嘉義縣
      民雄鄉○○段菁埔小段1130、1131地號土地上興建鋼筋混
      凝土三樓店舖住屋，約定由兩造分受房屋部分共同商定金
      額出賣，按投資比例分配工程結算利潤所得等情，有系爭
      合約書影本一份在卷可稽，系爭契約核係兩造共同出資興
      建房屋後依投資比例分配利潤之合夥契約無疑。
    (二)本件合建工程業已全部完工，其中由兩造取得之16棟房地
      ，業已出售12棟，兩造就所餘未能出售之4棟亦已按投資
      比例分配，由上訴人甲○○分得A10、A12及D2之7/10房地
      ，上訴人乙○○分得A8及D2之3/10房地。上訴人乙○○就
      D2之3/10房地之權利部分，亦已作價讓與上訴人甲○○辦
      畢登記等事實，為兩造所不爭，如前所述。依工程合建契
      約書第3、7、10條之規定，兩造合夥之事業目的為合資建
      屋出售並分配利潤，則兩造合資興建之房屋雖已完工惟仍
      有4棟尚未出售，難認合夥之目的事業已經完成。惟既已
      將該未出售之上開4棟房地而加以分析，且上訴人乙○○
      請求上訴人甲○○協同辦理合夥清算，上訴人甲○○則辯
      稱兩造合夥業經解散清算完畢，堪認兩造合夥之目的事業
      已因不能完成而經兩造合意解散合夥。
五、上訴人乙○○得否請求上訴人甲○○協同辦理合夥清算：
    (一)兩造合夥是否業經解散清算完畢：
      1.本件上訴人甲○○雖辯稱兩造於87年間調解時，已將兩
        造所爭執之D2房地產權、房屋稅金、工程款全部，共支
        付160萬元結清，當然包括兩造合夥解散清算所應為之
        給付云云。然為上訴人即原告所否認，並稱：該160萬
        元係有關上訴人即被告傷害伊之刑案及D2房地之和解，
        與本件合夥清算無關等語。經查：上訴人乙○○因本件
        合夥，以87年度嘉簡字第368號給付代墊稅金事件起訴
        請求上訴人甲○○給付代墊稅款，嗣於同年6月16日開
        庭後，在庭外廣場爭執而遭甲○○打傷，提出刑事告訴
        ，經檢察官以87年度偵字第4515號起訴書提起公訴。嗣
        兩造於87年8月21日在嘉義市東區調解委員會調解等情
        ，有起訴書及調解筆錄影本各1份附於原審94年度建字
        第5號請求履行契約事件卷（下稱建字卷，見該卷第46
        、47 頁），且為兩造所不爭執。由該調解筆錄內容：
        「兩造因共有座落於嘉義縣民雄鄉○○村○○段菁埔小
        段1130-28地號上房地產面積捌拾壹平方公尺（即D2）
        歸屬問題發生爭執，經成立調解條件如左：一聲請人（
        即上訴人甲○○）願給付對造人（即上訴人乙○○）16
        0萬元作為土地及房屋價金、工程及稅捐墊付款等一切
        費用。…三兩造願拋棄其餘請求，對造人並願撤銷因
        本件所造成之傷害告訴…。」等語。其後上訴人乙○○
        並撤銷上開刑事傷害告訴及代墊稅金民事事件之起訴。
        依上開調解筆錄內容，前言載明係因D2房地之產權爭執
        成立調解，上訴人乙○○所給付之160萬元，係作為土
        地及房屋價金、工程及稅捐墊付款等一切費用，並未記
        載係包括就兩造合夥解散清算（含出資及成本計算暨利
        潤分析）所應為之給付，上訴人甲○○主張兩造合夥解
        散業已清算，並包括於87年間調解時所支付160萬元之
        內云云，即無可採。
      2.況於原審94年度建字第5號案件中：上訴人甲○○辯稱
        ：工程完工後所有明細均送上訴人乙○○核對，依當時
        核算結果乙○○超領2,829,974元等語。其既主張乙○
        ○已超領283萬元，卻於87年間調解時，仍將系爭工程
        款項列入調解而願再給付160萬元，所辯顯與常情相悖
        。再參以證人即上訴人乙○○之配偶何秀美、子吳連仁
        證稱：不知有無結算清楚等語（見建字卷第51、52頁）
        。證人即乙○○連襟楊金露證稱：兩造調解時因有一間
        房子還沒賣，與甲○○傷害部分一齊談等語（見建字卷
        第39頁）證人即上訴人甲○○之兄弟何永欽雖證稱：兩
        造已於83年結算，甲○○有多算2百多萬元給乙○○等
        語，然對於確切結算時間、金額不復記憶，且就給付方
        式前後證述不一（見建字卷第62-63頁），甲○○亦稱
        何永欽都不知道，乙○○稱證言不實在，其證詞即難憑
        採，自難據作為有利上訴人甲○○抗辯兩造合夥業已清
        算完結之認定。又證人即嘉義市東區區公所調解委員會
        秘書謝瑞昌於原審法院證述：調解經過因時間已久，其
        就兩造所談內容已不復記憶等語（見原審卷第139頁）
        。上訴人甲○○為證明兩造已就合夥財產清算完畢，雖
        請求傳訊證人謝瑞昌，惟其既已證稱就兩造當時所談內
        容已不復記憶，自無另再行傳訊證人謝瑞昌作證必要。
        故上訴人甲○○所辯兩造合夥業經87年之調解而清算完
        畢，即不足採憑。
      3.再由原審92年度訴更字第1號卷宗（下稱訴更卷），其
        中上訴人乙○○曾於92年7月8日提出準備書狀第4點之
        計算總結中主張：「被告先墊支出之工程款（被告尚未
        提出結算）…」等語；並於第5點主張：「…雖被告有
        先墊支付部分給廠商師父幾條工程款，但迄今未與原告
        對帳清楚，始知被告先墊支付之工程款數，然後再由被
        告應給付原告款扣除，計算出被告應給付原告實際金額
        。以上請命被告提出被告先墊支付之工程款項與原告對
        帳，以釐清帳款」等語，有該份準備書狀及簡易收支日
        記簿影本1份附於上開案卷可參（詳訴更卷第31-35頁）
        ，則兩造是否以該日記簿結算清楚乙節，並非無爭執。
        參以上訴人乙○○於原審另具狀提出其嗣後曾墊付完工
        追加補貼工資、電費及紅磚等費用共計353,517元，上
        訴人甲○○應負擔其中7/10，所示日期包含上訴人乙○
        ○主張之收支日記簿結算日期前後，顯見於該日記簿記
        載之外尚有帳款未結，而上訴人甲○○亦抗辯其就系爭
        合建工程亦有墊付簡易收支日記簿記載以外之多筆工程
        款項合計3,409,000元等語，益證兩造就合夥財產尚未
        清算完畢。
      4.綜上，兩造就合夥財產之支出、收入及計算既尚有諸多
        爭議，有待兩造協同辦理清算用以釐清，是上訴人甲○
        ○主張兩造間合夥財產已經清算完畢，不足採信。
    (二)按合夥解散後，其清算由合夥人全體或由其選任之清算人
      為之。此亦為民法第694條第1項所明定。又合夥解散時其
      原執行合夥事務人之執行權，即應歸於消滅。對於清算事
      務，除原為合夥人者應與其他合夥人全體共同為之外，如
      非被選任之清算人，不得單獨為之。經查，本件兩造合夥
      之目的事業已因不能完成而經兩造合意解散合夥，惟尚未
      清算完畢，如上所述。從而，上訴人乙○○請求上訴人甲
      ○○應協同辦理清算合夥財產，即屬正當，應予准許。
六、就上訴人乙○○請求被上訴人甲○○應於前項清算後，依清
    算結果給付2,681,000元（此以清算結果為準）本息部分：
    (一)按合夥人於合夥清算前，不得請求合夥財產之分析，民法
      第682條第1項定有明文。即合夥解散後，應先選任清算人
      ，或由合夥人全體清算，先經清算程序，合夥財產於清算
      完畢，清償合夥債務或劃出必需數額後，始能就賸餘財產
      返還各合夥人之出資及應受分配利益之成數（最高法院53
      年度台上字第203號判例）。故合夥解散後，合夥財產，
      在未經清算終結確定盈虧以前，固不得為原來出資或利潤
      為返還或給付之請求。惟依民事訴訟法第245條規定，以
      一訴請求計算，應並請求被告本於該法律關係而為給付者
      ，法院就該請求計算之部分，應依民事訴訟法第382條規
      定為一部判決；俟被告為計算之報告後，再依原告之請求
      ，就給付部分再為裁判（最高法院74年度台上字第336 號
      判決，及楊建華先生著民事訴訟法問題研析(二)第118-122
      頁採相同見解）。
    (二)揆諸上開說明，本件兩造於系爭合夥關係終止解散後，尚
      未經清算程序，盈虧仍有爭議而不明確，已如前述，上訴
      人乙○○既請求「上訴人甲○○應協同原告辦理清算坐落
      嘉義縣民雄鄉○○段菁埔小段1130、1131地號土地上集資
      建築之合夥財產，並於兩造合夥清算後，依清算結果給付
      上訴人新台幣2,681,000元（此以清算結果為準）本息」
      ，此屬民事訴訟法第245條所規定之以一訴請求計算並請
      求被告本於該法律關係而為給付之情形，揆諸上開說明，
      法院應就上訴人甲○○應協同辦理清算兩造之上述集資建
      築之合夥財產部分，應依民事訴訟法第382條規定為一部
      判決，待該協同辦理清算合夥財產部分判決確定後，由上
      訴人甲○○為任意協同辦理或依強制執行行為合夥財產清
      算之計算報告後，再就上訴人乙○○請求上訴人甲○○給
      付2,681,000元（以清算結果為準）本息，是否有理由再
      為判決。
七、綜上所述，兩造合夥解散後，就合夥財產之支出、收入及計
    算既仍待兩造協同清算釐清，則上訴人乙○○請求上訴人甲
    ○○應協同辦理清算合夥財產，顯屬有據，應予准許。是原
    審為上訴人乙○○勝訴判決，於法即無不合，上訴人甲○○
    就該部分提起上訴，指摘原判決不當，求予廢棄改判，為無
    理由，應駁回其上訴。
    至於上訴人乙○○另請求上訴人甲○○應於前項清算後，依
    清算結果給付2,681,000元（以清算結果為準）本息部分，
    既應待依民事訴訟法第382條規定就上訴人甲○○協同辦理
    清算合夥財產部分之一部判決確定後，待上訴人甲○○為任
    意協同辦理或依強制執行為合夥財產清算之計算報告，再就
    上訴人乙○○請求上訴人甲○○給付是否有理由再為判決。
    原判決未待所命上訴人甲○○協同辦理合夥清算部分判決確
    定，及提出合夥清算報告，始論斷上訴人乙○○之請求給付
    有無理由，即以合夥財產未經清算程序盈虧仍有爭議而不明
    確為由，判決駁回其該部分之請求，即有未洽。上訴意旨就
    此部分指摘原判決不當，求予廢棄，為有理由；爰將原判決
    此部分予以廢棄，發回臺灣嘉義地方法院。
八、本件事證已臻明確，兩造其餘攻擊防禦方法及證據資料，核
    與判決結果不生影響，無一一論述必要，併予敘明。
九、據上論結，本件上訴人乙○○之上訴為有理由，上訴人甲○
    ○之上訴為無理由，依民事訴訟法第450條、第449條第1項
    、第78條，判決如主文。
中    華    民    國    97    年     2    月     1    日
                  民事第二庭    審判長法  官   丁振昌
                                      法  官   吳上康
                                      法  官   李素靖
上為正本係照原本作成。
如對本判決上訴，須於判決送達後20日內向本院提出上訴狀，未
表明上訴理由者，應於上訴後20日內，向本院提出理由書（須附
繕本）。依法須繳納裁判費並應委任律師為訴訟代理人，始得上
訴。
中    華    民    國    97    年    2    月     5     日
                                      書記官   李淑華
【附記】
民事訴訟法第466條之1：
(1)對於第二審判決上訴，上訴人應委任律師為訴訟代理人。但上
  訴人或其法定代理人具有律師資格者，不在此限。
(2)上訴人之配偶、三親等內之血親、二親等內之姻親，或上訴人
  為法人、中央或地方機關時，其所屬專任人員具有律師資格並
  經法院認為適當者，亦得為第三審訴訟代理人。
民事訴訟法第466條之2：
  上訴人無資力委任訴訟代理人者，得依訴訟救助之規定，聲請
  第三審法院為之選任律師為其訴訟代理人。


司法院資訊處製作；財團法人民間司法改革基金會備份。
